臺灣臺北地方法院民事判決　　　　　　 100年度訴字第3209號
原　　　告　顏清權
訴訟代理人　羅惠民律師
被　　　告　羅莎食品股份有限公司
法定代理人　李煥珪
訴訟代理人　徐嘉男律師
　　　　　　游昕儒律師
上列當事人間塗銷經理人登記事件，本院於一百年十二月五日言
詞辯論終結，判決如下：
    主  文
原告之訴駁回。
訴訟費用由原告負擔。
    事實及理由
一、原告起訴主張：
  (一)其自民國88年6 月起擔任被告新竹分公司經理人，至91年12
    月離職。被告於98年10月12日對原告提起另案訴訟中，原告
    始知被告並未辦理新竹分公司經理人之變更登記，經原告多
    次催告仍未置理。原告遂於100 年5 月26日以存證信函通知
    被告辭任新竹分公司經理人職務，依民法第549 條第1 項之
    規定，兩造間已無委任關係，被告無權繼續將原告之姓名登
    載在其公司變更登記表之新竹分公司經理人欄位，且依公司
    法第387 條之規定，被告亦有辦理變更登記之義務。原告於
    另案訴訟已向被告報告新竹分公司從未營運，況原告是否履
    行受任人之報告義務，乃與被告塗銷經理人登記義務間無對
    價關係，被告不得以此主張同時履行抗辯。被告故意不塗銷
    新竹分公司之經理人登記，乃不法侵害原告之姓名權，致原
    告受有損害，爰依民法第184 條第1 項前段、第213 條第1
    項規定，請求被告塗銷該項登記，回復原告非被告新竹分公
    司經理人之狀態。
  (二)並聲明：被告應辦理被告新竹分公司經理人變更登記，將原
    告姓名自經理人名單中塗銷。
二、被告則抗辯：
  (一)被告公司於97年12月26日經台灣板橋地方法院裁定選任李煥
    珪會計師擔任臨時管理人，因原告為被告新竹分公司登記之
    經理人，被告乃於98年10月9 日發函原告，請原告向被告為
    報告並辦理交接，原告卻於100 年5 月26日寄發存證信函表
    示其已於91年12月間離職，並稱自該函送達被告起辭去經理
    人職務。惟原告並未提出董事會之解任決議或經核准之請辭
    文件證明其於91年12月間已合法解任或辭職，且自91年11月
    起至93年7 月間，被告公司仍有新台幣（下同）34,027,990
    元之資金匯至原告帳戶後不知去向，原告稱其於91年12月間
    自被告新竹分公司離職顯有疑義。又民法第184 條規定之侵
    權行為類型，係適用於自然人之侵權行為，被告為法人，應
    無適用該條之餘地，原告以同法第184 條第1 項前段規定為
    其請求權基礎，顯無理由。另辦理分公司經理人解任登記，
    應依公司法第387 條第1 項、第4 項規定，及經濟部制訂之
    「商業登記申請辦法」、「股份有限公司經理人解任範例」
    ，檢附相關文件向主管機關申請，並蓋用原登記印鑑，經主
    管機關核准後始得為變更登記，原告主張其為被告新竹分公
    司經理人，卻又稱其任職期間未持有被告新竹分公司之印鑑
    章等文件物品，復稱被告新竹分公司未曾營運，拒絕履行其
    受任人義務並辦理交接及交付所掌之印鑑等資產文件，更未
    提出其合法解任或離職之證明文件，縱有解任或離職之事實
    ，然被告無法依前開規定辦理經理人變更登記，係因可歸責
    原告之事由所致。無論原告是否已離職，在原告依民法第54
    0 條、第541 條規定履行其受任人義務完畢前，不得請求被
    告塗銷原告為被告新竹分公司經理人之登記等語。
  (二)並聲明：原告之訴駁回。
三、兩造不爭執事項：
  (一)原告自88年6 月9 日起擔任被告新竹分公司經理人。
  (二)原告於100 年5 月26日以存證信函通知被告，表示已於91年
    12月31日自被告新竹分公司公司離職，並向被告辭任新竹分
    公司經理人，被告於同日收受該存證信函。
  (三)被告公司之變更登記表仍登記新竹分公司之經理人為原告。
四、本件爭點在於，原告以100 年5 月26日存證信函辭任被告新
    竹分公司經理人，是否已生辭任之效力？又被告公司變更登
    記表仍記載新竹分公司經理人為原告，是否屬故意不法侵害
    原告之姓名權？茲認定如下。
五、按因故意或過失不法侵害他人權利，應負侵權行為損害賠償
    責任者，須行為人具備故意或過失之主觀要件，且其行為須
    具備不法性。次按公司法第29條第1 項第3 款規定，「公司
    得依章程規定置經理人，其委任、解任及報酬，依下列規定
    定之。但公司章程有較高規定者，從其規定：．．．三、股
    份有限公司應由董事會以董事過半數之出席，及出席董事過
    半數同意之決議行之」。此乃就股份有限公司經理人之解任
    所為之特別規定，而排除民法第549 條就一般性委任契約所
    定得隨時終止之補充性規定，倘未依公司法第29條第1 項第
    3 款之規定解任經理人，自不生經理人解任之效力甚明。
  (一)查原告固以100 年5 月26日存證信函對被告為辭任新竹分公
    司經理人之意思表示，並舉該存證信函1 紙為證（本院卷第
    5 至8 頁），然其辭任並未經被告公司董事會過半數出席及
    出席董事過半數同意之決議，則該辭任充其量僅是原告單方
    對被告所為之意思表示，依照上開說明，尚無從發生經理人
    解任之效力甚明。原告主張依民法第549 條之規定應已生終
    止兩造間委任契約之效力，並非可採。雖原告又主張其已於
    91年間自被告新竹分公司離職，然未據提出任何離職之文件
    或經董事會決議同意之證據，自亦無從認為原告此節主張為
    可信。
  (二)其次，公司法第387 條第1 項、第3 項、第5 項係規定，「
    公司之登記或認許，應由代表公司之負責人備具申請書，連
    同應備之文件一份，向中央主管機關申請；由代理人申請時
    ，應加具委託書」、「公司之登記或認許事項及其變更，其
    辦法，由中央主管機關定之」、「代表公司之負責人違反依
    第四項所定辦法規定之申請期限者，處新臺幣一萬元以上五
    萬元以下罰鍰」。觀之上開規定，公司之登記事項變更時，
    應由「代表公司之負責人」備具申請書向中央主管機關申請
    辦理，此再觀之違反辦理義務之行政罰對象亦為「代表公司
    之負責人」益明。是以原告即便確有辭任或解任經理人之事
    實，依法所應辦理變更登記者亦應為代表被告公司之負責人
    ，而非被告公司本身。原告主張被告公司應辦理變更登記而
    不為，亦非可採，遑論被告有何不法侵害原告姓名權可言。
  (三)綜上所述，原告於100 年5 月26日以存證信函對被告為辭任
    經理人之意思表示並不生解任經理人之效力，且被告亦非向
    主管機關申辦變更登記之義務主體，亦無從不法侵害原告之
    姓名權。從而，原告依民法第184 條第1 項前段、第213 條
    第1 項之規定訴請被告辦理其新竹分公司經理人變更登記，
    將原告姓名自經理人名單中塗銷，為無理由，應予駁回。
六、本件事證已臻明確，兩造其餘攻擊防禦方法，核與前開認定
    結論不生影響，爰不予一一審究，併此敘明。
七、結論：原告之訴為無理由，依民事訴訟法第78條，判決如主
    文。
中    華    民    國   100    年    12    月    22    日
                  民事第三庭    法  官  汪怡君
以上正本係照原本作成
如對本判決上訴，須於判決送達後20日內向本院提出上訴狀。如
委任律師提起上訴者，應一併繳納上訴審裁判費。
中    華    民    國   100    年    12    月    22    日
                                書記官  楊勝欽